臺灣高雄地方法院刑事裁定　　　　　　 100年度聲判字第10號
聲　請　人　胡寶丹
代　理　人　張耀聰律師
被　　　告　邱建國
上列聲請人因告訴被告毀損案件，不服臺灣高等法院高雄分院檢
察署檢察長駁回再議之處分（100 年度上聲議字第75號），聲請
交付審判，本院裁定如下：
    主  文
聲請駁回。
    理  由
一、按告訴人不服上級法院檢察署檢察長或檢察總長認再議為無
    理由而駁回之處分者，得於接受處分書後10日內委任律師提
    出理由狀，向該管第一審法院聲請交付審判。法院認為交付
    審判之聲請不合法或無理由者，應駁回之。刑事訴訟法第25
    8 條之1 、第258 條之3 第2 項前段分別定有明文。本件聲
    請人以被告涉犯毀損罪嫌，於民國99年10月2 日，訴由高雄
    市警察局三民第一分局報請臺灣高雄地方法院檢察署檢察官
    偵辦，經檢察官於99年11月29日以99年度偵字第34352 號處
    分書為不起訴處分，聲請人不服，聲請再議後，經臺灣高等
    法院高雄分院檢察署檢察長認再議為無理由，而於100 年1
    月19日以100 年度上聲議字第75號處分書駁回再議。聲請人
    於100 年1 月21日收受前開處分書後，於10日即100 年1 月
    31日，乃委任律師為代理人，具狀向本院聲請交付審判等情
    ，業據本院依職權調取上開案卷核閱屬實，合先敘明。
二、聲請交付審判意旨略以：被告邱建國於99年10月1 日僱請不
    知情工人數名，拆除聲請人所有門牌號碼高雄市三民區○○
    ○街5 巷23號號、23之1 號房屋（下稱系爭建物）之牆壁（
    下稱系爭舊牆面），並損及地板磁磚之行為，已導致系爭建
    物之四面牆垣獨缺一面，令系爭建物喪失房屋應有之阻絕及
    經濟上之效用，客觀上已該當「毀壞」或「致令不堪使用」
    之要件。且被告於拆除系爭舊牆面時，只要認識到有毀壞或
    致令不堪使用之事實，主觀上即構成毀損罪之故意。則被告
    應徵得聲請人同意而未徵得同意，即遽為拆除系爭舊牆面之
    行為，主觀上亦符合毀損罪主觀構成要件。至被告拆除系爭
    舊牆面是否係得到管委會之授權，乃是被告實施毀損行為之
    原因，與被告有無本案故意無涉。又觀諸管委會委託書、會
    議紀錄等書面文件，均係被告事後召開管委會會議時始製作
    ，被告係系爭大廈管委會之主任委員，在開會當時均參與其
    ，為掩飾其犯行，有上下其手之空間，地檢署及高檢署未詳
    查系爭委託書確切製作時間，遽為被告有利之認定，有違背
    法令之違誤。另公寓大廈管理條例第8 條之規定實與本案無
    涉，地檢署及高檢署竟依該規定認被告在管委會授權下，有
    回復原狀之權限，遂為有利被告之認定，亦有適用法則不當
    之違誤。系爭舊牆面縱然占用系爭大廈之公共空間，在國家
    定有禁止自力救濟、越界建築等相關規定下，被告仍不得逕
    自拆除，管委會亦應循上開程序依法辦理。是被告之行為涉
    犯刑法毀損罪嫌無誤。因認臺灣高等法院高雄分院檢察署所
    為駁回再議聲請之處分，容有諸多疏漏事證而誤認事實之處
    ，爰依刑事訴訟法第258 條之1 之規定，聲請裁定准予交付
    審判等語。
三、按刑事訴訟法第258 條之1 規定，告訴人得向法院聲請交付
    審判，係對於「檢察官不起訴或緩起訴裁量權」制衡之一種
    外部監督機制，法院僅就檢察官所為不起訴或緩起訴之處分
    是否正確加以審查，以防止檢察機關濫權。依此立法精神，
    同法第258 條之3 條第3 項規定法院審查聲請交付審判案件
    時「得為必要之調查」，其調查證據之範圍，自應以偵查中
    曾顯現之證據為限。而依同法第260 條，對於不起訴處分已
    確定或緩起訴處分期滿未經撤銷者，得再行起訴之規定，其
    立法理由說明，該條所謂不起訴處分已確定者，包括「聲請
    法院交付審判復經駁回者」之情形在內。是前述「得為必要
    之調查」，其調查證據範圍，更應以偵查中曾顯現之證據為
    限，不得就告訴人新提出之證據再為調查，亦不得蒐集偵查
    卷以外之證據。否則，將與刑事訴訟法第260 條之再行起訴
    規定，混淆不清，亦將使法院兼任檢察官之角色而有回復「
    糾問制度」之虞（臺灣高等法院91年4 月25日刑庭會議法律
    問題研討意見參照）。且法院為交付審判之裁定時，視為案
    件已提起公訴，案件即進入審判程序，是法院裁定交付審判
    之前提，必須偵查卷內所存證據已符合刑事訴訟法第251 條
    第1 項規定「足認被告有犯罪嫌疑」，檢察官應提起公訴之
    情形，即該案件已經跨越起訴門檻，始應為交付審判之裁定
    。倘該案件須另行蒐證偵查，始能判斷應否交付審判者，因
    交付審判審查制度，並無如同再議制度，得為發回原檢察官
    續行偵查之設計，法院仍應依同法第258 條之3 第2 項前段
    規定，以聲請無理由裁定駁回。
四、次按犯罪事實應依證據認定之，無證據不得認定犯罪事實，
    刑事訴訟法第154 條第2 項定有明文。又告訴人之告訴，係
    以使被告受刑事訴追為目的，是其陳述是否與事實相符，仍
    應調查其他證據以資審認（最高法院52年臺上字第1300號判
    例意旨參照）。而犯罪事實之認定，應憑證據，如未能發現
    相當證據，或證據不足以證明，自不能以推測或擬制之方法
    ，以為裁判基礎；又認定不利於被告之事實，須依積極證據
    ，苟積極證據不足為不利於被告事實之認定時，即應為有利
    於被告之認定，更不必有何有利之證據（最高法院40年臺上
    字第86號、30年上字第816 號判例意旨參照）。又按刑法第
    353 、354 條毀損罪之成立，除客觀上須有客觀構成要件要
    素中行為態樣─毀棄、損壞或致令不堪用行為之一外，主觀
    上尚須具有主觀構成要件要素之故意為要件。所謂毀棄是指
    「銷毀、廢棄物之整體，使物之效用全部喪失」之行為；損
    壞是指「破壞物體之形體與結構，使其效用全部或一部喪失
    」之行為；致令不堪用則是指「以毀棄、損壞以外之方法，
    使物體喪失其原有效用」之一切行為，若效用尚無全部或一
    部喪失情事，自不構成刑法之毀損罪（最高法院47年台非字
    第34號判例可資參照）。所謂「故意」，係指行為人須認識
    其所毀棄、損壞或致令不堪用之客體，為他人之物，始能成
    罪；如將他人之物，誤認為自己之物，或雖認識為他人之物
    ，而誤認自己有處分權者，自得阻卻故意，不成立本罪（最
    高法院92年度台非字第61號、85年度台上字第5065號判決意
    旨參照）。
五、聲請人認被告邱建國涉有毀損罪嫌，無非以聲請人胡寶丹之
    指述、土地、建物登記謄本、照片為證。被告則否認有何毀
    損之犯行，辯稱：其係北平二街55巷陽光大樓管理委員會之
    主任委員。而北平二街55巷23號及23之1 號原本就是開放空
    間，是一2.29坪的空間，要規劃作福利社使用。在80幾年間
    ，當時的管理員自己往外多110 公分，砌一個牆出來，隔沒
    幾年，該管理員自己買下21號房子後，就把21號的牆打一個
    門連接23號及23之1 號的空間，但當時管委會沒有處理，其
    當主委時就負責處理。聲請人於99年9 月17日購買23號、23
    之1 號時，有跟聲請人方面協調，聲請人發現有超過並標示
    ，但後來又將標示塗掉，並稱佔久了就是聲請人的，因為聲
    請人佔用的110 公分是屬於大樓的財產，管委會於99年9 月
    30日委託其處理，99年10月1 日17時許，管委會開會通過將
    23號、23之1 號屬於公共設施牆壁拆除，並於同日19時許，
    僱工拆除該公共設施牆壁等語。經查：
  (一)被告邱建國係高雄市三民區○○○街5 巷23號、23之1 號所
    屬陽光大樓主任委員。聲請人胡寶丹於99年9 月17日購得高
    雄市三民區○○○街5 巷23號、23之1 號建物，並辦畢建物
    所有權登記。被告於99年10月1 日僱工將23號、23之1 號空
    間與管理室間之系爭舊牆面拆除之事實，業據被告自承在卷
    （見警卷第3 頁第4 至11行），核與聲請人指述相符（見警
    卷第6 頁第3 至6 行）。此外，復有土地、建物所有權狀、
    現場照片在卷可稽（見警卷第14至15頁、第25至47頁）。是
    此部分事實，足堪認定。
  (二)系爭大樓23號、23之1 號各為面積2.29坪之店面，與管理室
    間無牆面，約80幾年間，前管理員在管理室之公共空間內築
    牆，佔用管理室公共空間長約6 公尺，寬約110 公分，總面
    積約3 坪多之事實，業據證人即系爭大樓管理委員洪毓良、
    古聖、唐耀宗、楊慧珍、劉李美玉證稱：大樓管理室在建
    商交付時為開放的公共空間，約20年前以前，前管理員做一
    道圍牆，有佔用寬約110 公分，長約6 公尺，總面積3 坪多
    之公共空間等語明確（見高檢署卷第16頁第3 至21行、第18
    頁第10至11行）；並有系爭大樓店鋪1 樓平面圖在卷可稽（
    見警卷第22頁）。且聲請人於99年10月2 日舊牆面拆除後，
    請地政機關測量後，再重新建築完成之隔間牆，亦已退縮乙
    情，為聲請人所自承（見偵卷第8 頁倒數第4 至3 行），復
    有現場照片附卷可按（見偵卷第14頁）。足認系爭舊牆面並
    非23號、23之1 號空間原本之牆面，且係於80幾年間，由系
    爭大樓前管理員在系爭大樓公共空間部分築成無誤。是以，
    被告辯稱：系爭牆面占用公共空間等語，即與事實相符，應
    堪採信。
  (三)又管委會經住戶反應後，認系爭舊牆面係系爭大樓所有之公
    共設施空間，而與原屋主協調拆除，聲請人購得房屋時，即
    告知聲請人系爭舊牆面占用公共空間之情事，聲請人之先生
    告知是大樓的會還給大樓，並以口頭說要拆除，管委會始決
    議拆除系爭舊牆面之事實，亦經證人洪毓良、古聖、唐耀
    宗、楊慧珍、劉李美玉證稱：以前大家沒有注意系爭舊牆面
    占用公共空間之問題，現在管委會較健全，大家想把該處理
    的事處理好，在洪毓良擔任前任主委時，有住戶反應，洪毓
    良即和當時屋主協調先拆除，費用由管委會出，嗣後聲請人
    買下系爭建物時，就告知占用公共空間之情事，當時聲請人
    之先生說是大樓的會還給大樓，有口頭說要拆除，拆除前有
    再次溝通，聲請人就不理會管委會，拆除系爭舊牆面前，經
    管委會開會同意拆除，並以委託書授權被告處理等語明確（
    見高檢署卷第16頁倒數第6 行以下至第17頁第20行、第18頁
    第7 至9 行）。聲請人亦自承：剛買該屋時，被告有向其說
    過其買的房屋及牆壁是該大樓所有的公共設施等語（見警卷
    第6 頁第12至13行）。此外，復有系爭大樓管理委員會委託
    書在卷可稽（警卷第23頁）。堪認系爭大樓管委會主觀上認
    系爭舊牆面係系爭大樓之公共設施，而經聲請人先生告知會
    還給大樓，且口頭說要拆除，聲請人亦應同意，始決議並授
    權由被告負責拆除無誤。而聲請人先生一開始已告訴管委會
    ，如有占用即返還，且口頭告知要拆除，嗣管委會再度向聲
    請人溝通時，聲請人即不予理會，然聲請人並未明白表示拒
    絕返還及拆除之意，則管委會依前次與聲請人先生溝通之結
    果，認聲請人亦應係同意拆除系爭舊牆面，並返還公共空間
    ，尚與常情無違。則系爭舊牆面坐落於系爭大樓公共空間，
    經系爭大樓管委會各成員主觀上認該舊牆面為系爭大樓所有
    ，且應已得聲請人同意拆除，因而決議並授權被告僱工進行
    拆除，主觀上即難認有毀損他人建築物之犯意，而論以毀損
    罪責。
  (四)從而，聲請人雖以被告拆除之舊牆面係其所有23號、23之1
    號建物之1 面牆，認被告有毀損他人之物。然系爭舊牆既係
    佔用系爭大樓公共空間部分築成，且聲請人先生曾告以要將
    系爭舊牆面拆除，並將空間返還予大樓，益見被告主觀上亦
    認為系爭舊牆面係屬系爭大樓所有，且聲請人先生既同意拆
    除，聲請人亦應同意拆除，而與毀損他人之物之主觀構成要
    件有間。至被告依循管委會之授權，雖未依法律程序訴請返
    還即逕行拆除系爭舊牆面，在民事上縱應負損害賠償責任，
    在刑事上，如無證據證明被告有直接或間接故意毀損他人之
    物，尚難論以刑法毀損罪責，附此敘明。
七、綜上所述，並無證據證明被告有毀損罪嫌，從而，原偵查結
    果、再議駁回意旨認被告罪嫌不足，而分別為不起訴處分、
    駁回再議之聲請，尚無違誤，聲請人猶執前詞，認原偵查結
    果、再議駁回意旨適用法律有誤，聲請交付審判，並無理由
    ，應予駁回。至聲請人認檢察官未調查委託書或管委會會議
    紀錄製作時間部分。因如經檢察官偵查後，認有新事實或新
    證據證明被告犯罪嫌疑，而不受刑事訴訟法第260 條不得再
    行起訴之限制者，固得對之續行偵查或另行提起公訴；但因
    交付審判程序之調查範圍，僅限於原偵查卷之資料，不及於
    事後提出之證據；亦不得蒐集證據資料，是聲請人上開陳述
    ，就本案而言，本院自不得審究，附此敘述。
據上論斷，應依刑事訴訟法第258 條之3 第2 項前段，裁定如主
文。
中    華    民    國   100    年    5     月    31    日
                    刑事第四庭  審判長法  官  方百正
                                      法  官  葉文博
                                      法  官  謝文嵐
以上正本證明與原本無異。
不得抗告。
中    華    民    國   100    年    5     月    31    日
                                      書記官  鄒秀珍